臺灣高等法院臺南分院民事判決
                                      108年度建上字第3號
上  訴  人  信恆工程有限公司即敏皇工程有限公司
法定代理人  黃少敏  
訴訟代理人  陳清白律師
被上訴人    亞德利塑膠工廠股份有限公司
法定代理人  蔡子良  
訴訟代理人  鐘育儒律師
上列當事人間請求給付工程款事件，上訴人對於中華民國107年1
1月14日臺灣臺南地方法院第一審判決（106年度建字第9號）提
起上訴，本院於110年7月29日言詞辯論終結，判決如下：
    主  文
上訴駁回。
第二審訴訟費用由上訴人負擔。
    事實及理由
一、被上訴人主張：㈠伊向助群營造股份有限公司（下稱助群公
    司）承攬「海洋都心二期新建工程」，再將前揭工程中之模
    板工程（以下簡稱系爭工程）發包予上訴人施作。兩造先於
    民國（下同）105年2月18日簽訂「模板工程承攬合約書」（
    以下簡稱系爭契約），嗣於105年3月18日就系爭契約進行增
    補再行簽訂「模板工程承攬合約書」（下稱105年3月18日增
    補契約），再於105年4月26日就前揭二契約進行增補再行簽
    訂「模板工程承攬合約書」（以下簡稱105年4月26日增補契
    約），上訴人並於105年4月間進場施作，迄未完工。㈡依系
    爭契約第3條約定「工程單價：每平方公尺單價（另附單價
    表）元，總價實作實算不開發票（五金、補洞2分板、模板
    組立、拆模、拔鐵釘及交通食宿）。」、第4條約定「請款
    方式：每次請領單層總價詳如下文。1~3樓每平方400元（不
    開發票、含帶五金），4~頂樓每平方365元（不開發票、含
    帶五金）。附註：每樓層垃圾清潔由甲方（即被上訴人）處
    理。」；105年3月18日增補契約第3條「工程單價：二樓和
    三樓每平方米新台幣肆佰元整，四樓以上至屋突每平方米新
    台幣叁佰陸拾伍元整，以上單價包含五金及交通和食宿。」
    、第6條第4項「甲方（即被上訴人，下同）負責各樓層沙漿
    打石及清潔。」；105年4月26日增補契約約定「各層樓板面
    積清潔每坪60元整。甲方同意本工程模板施工每平方米另外
    多20元於乙方（即上訴人，下同）作為管理費及後續工程資
    金調度的費用，補貼數量計算方式以乙方施工所施作模板數
    量總和。綜上，兩造約定系爭工程2樓至3樓之模板工程以每
    平方公尺新臺幣（下同）420元計價（計算式：400(系爭契
    約第4條約定)＋20(105年4月26日增補契約約定)＝420）；4樓
    以上至屋突則以每平方公尺385元計價，採實作實算方式。
    且上開金額包含系爭工程所有工作項目，另各層清潔工作由
    被上訴人負責，若上訴人代為執行則以每坪60元計價。是以
    ，除前開金額加總外，上訴人不得再行請領其他工程款。㈢
    上訴人依其施作面積，得請領工程款為97,122,218元，竟領
    取120,149,314元之工程款，差額23,027,096元（計算式：1
    20,149,314－97,122,218＝23,027,096）自屬溢領，爰依民法
    第179條請求上訴人及其法定代理人黃少敏連帶返還〔原審判
    命上訴人如數給付，駁回被上訴人對黃少敏之請求部分，上
    訴人對其敗部分聲明不服，提起上訴，被上訴人對其敗訴部
    分(即被上訴人請求黃少敏連帶給付部分)，則未據聲明不服
    ，此部分不在本件審理範圍〕。並答辯聲明：上訴駁回。
二、上訴人則以:㈠依105年4月26日增補契約所載：「甲方同意本
    工程模板施工每平方米另外多20元於乙方作為管理費及後續
    工程資金調度的費用，補貼數量計算方式以乙方施工所施作
    模板數量總和。補貼條件：乙方必須負責代墊本工程以後所
    有工程費用周轉金，包括甲方由今日起的全部點工，垃圾運
    棄費用」、「甲方未完成發包工作、垃圾清運、1.2樓排架
    材料搬運整理，由乙方負責調工點工完成」之內容觀之，顯
    見伊得請領之款項不僅限於工程本身之工程款，亦包括⒈伊
    所代墊本件工程以後所有工程費用周轉金。⒉全部點工費用
    。⒊垃圾運棄費用等項目。㈡伊為被上訴人代墊⒈洪聰銘、余
    文林、戴禮克、郭國輝等人之板模材料費用共7,504,639元
    、⒉楊餘萍、李楊素梅保麗龍款917,677元、⒊廖偉丞購買五
    金費用22,330元、⒋李燕林地坪清潔代墊款1,138,836元、⒌
    蘇日昇天花板磨平代墊款606,720元、⒍陳家國模板點工款2,
    118,050元、⒎楊詩湧吊卡車費用264,000元、⒏楊平爐代購五
    金費用36,775元、代叫垃圾載運費用16,000元，以上合計12
    ,625,027元。㈢代付被上訴人法代理人蔡子良支票款5,000,0
    00元。㈣代付被上訴人退票部分2,000,000元。㈣被上訴人應
    退還系爭工程保留款10,998,228元。㈤郭坤榮為被上訴人會
    同伊領用現金6,900,000元，以上㈡至㈤共計39,223,255元，
    爰主張與溢領工程款23,027,096元抵銷後，伊毋庸再返還被
    上訴人任何款項等語資為抗辯。並為上訴聲明:⒈原判決關於
    命上訴人給付被上訴人23,027,096元本息部分，及該部分假
    執行之宣告暨訴訟費用負擔之裁判均廢棄。⒉上開廢棄部分
    ，被上訴人在第一審之訴及其假執行之聲請均駁回。
三、兩造不爭執事項:
  ㈠被上訴人向助群公司承攬系爭工程，再將系爭工程發包予上
    訴人施作。兩造先於105年2月18日簽訂系爭契約，嗣再簽立
    105年3月18日增補契約及105年4月26日增補契約（見原審補
    字卷第10-21頁）。
  ㈡兩造簽訂系爭契約時，上訴人法定代理人黃少敏在上訴人之
    法定代理人欄簽名，之後再簽訂105年3月18日增補契約及10
    5年4月26日增補契約時（見原審補字卷第15-19、20-21頁）
    ，雖僅黃少敏簽名，應認係黃少敏以上訴人法定代理人身分
    所簽立，前揭三契約均係兩造簽訂。
  ㈢助群公司已支付120,149,314元工程款予上訴人。
  ㈣系爭工程之百分之十工程保留款為10,998,228元。
四、兩造爭執事項:
  ㈠被上訴人依民法第179條規定，請求上訴人給付23,027,096元
    之溢領工程款，有無理由？
  ㈡上訴人抗辯為被上訴人代墊39,524,879元(材料租金款12,826
    ,651元+代墊點工款1,700,000元+代付蔡子良支票款5,000,0
    00元+代付亞德利支票退票票款2,000,000+工程之百分之十
    工程保留款10,998,228元+證人郭坤榮為亞德利公司會同上
    訴人領用現金部分共7,000,000元)，與上開溢領工程款債權
    部分抵銷，有無理由？
五、得心證理由
  ㈠被上訴人依民法第179條規定，請求上訴人給付23,027,096  
    元之溢領工程款，有無理由？
　⒈按無法律上之原因而受利益，致他人受損害者，應返還其利
    益，民法第179條定有明文。次按二人互負債務，而其給付
    種類相同，並均屆清償期者，各得以其債務，與他方之債務
    ，互為抵銷，民法第334條亦有明文。再按民法第334條所稱
    之抵銷，係以二人互負債務，而其給付種類相同並均屆清償
    期者為要件，故得供債務人抵銷之債權，須為對於自己債權
    人之債權，而不得以對於他人之債權，對於債權人為抵銷(
    最高法院95年度台上字第2429號判決意旨參照)。
　⒉被上訴人向助群公司承攬系爭工程，再將系爭工程發包予上
    訴人施作。助群公司支付工程款120,149,314元予上訴人（
    見兩造不爭執事項㈢）。上訴人固對其施作部分計算，僅得
    領取之工程款為97,122,218元，及溢領23,027,096元（計算
    式：120,149,314元－97,122,218元＝23,027,096元）工程款(
    下稱系爭溢領工程款)等情不爭執（見本院卷㈠第411、412頁
    ），惟抗辯伊為被上訴人代墊39,524,879元款項，應與伊溢
    領之工程款抵銷云云。
　⒊查上訴人主張為被上訴人代墊如下列所示之材料租金代墊款
    ，共12,826,651元:
　⑴板模材料代墊款7,504,639元:　
　　上訴人此部分主張固提出黃少敏模板材料請款單(下稱系爭
    模板材料請款單，見原審證物卷第22-24頁)、泓祥建材、泓
    祥國際股份有限公司、兆泉實業股份有限公司送貨單、豐迪
    有限公司送貨單、德昌木行出貨單、德昌木行交易明細、估
    價單、豐迪有限公司估價單、中聯興業出貨單、豐迪估價單
    (見原審證物卷第166-200頁)，並舉證人洪聰銘〔中聯興業股
    份有限公司(下稱中聯興業)模板材料〕、余文林(豐迪有限公
    司模板材料)、戴禮克(德昌木行模板材料)、郭國輝(泓祥建
    材有限公司模板材料)之證言為據。然查:
　①系爭模板材料請款單固註記「亞德利應給付黃少敏7,504,639
    元」（見原審證物卷第24頁），然該請款單署名為黃少敏模
    板材料請款單，未經被上訴人確認，是否係上訴人為被上訴
    人代墊，自無法證明。且該請款單係以電腦打字方式列具材
    料名稱及金額，僅為黃少敏一己所製作之請款單表格，並無
    統一發票及其他證據證明其確實支出，自難僅以系爭模板材
    料請款單，遽認上訴人有為被上訴人支出7,504,639元之代
    墊款。
　②證人洪聰銘於原審107年8月8日言詞辯論程序證稱:「我是中
    聯興(中聯興業)的部分，是敏皇法代黃先生跟我買的，黃先
    生叫貨的時候就有跟我講現場有一個俞先生會收及要放在哪
    ，然後貨送到淡水海洋都心工地，我送了好幾次，關於證物
    卷上面記載的寄過去的數量、金額沒有錯。錢都有付，是被
    告(上訴人)開票寄到我公司。」、「當初敏皇跟證人叫貨，
    有無跟你說這批貨要如何使用？）沒有。（敏皇公司有無跟
    你說這批貨是要交給亞德利公司使用？）沒有。」、「有確
    定業主海洋都心有使用到你的料？）我不清楚，我貨是賣給
    被告(亞德利公司)。」等語（見原審卷㈠第155頁反面、第15
    6頁反面、第157頁），依證人洪聰銘之證述，伊確曾依上訴
    人法定代理人黃少敏之指示將（原審證物卷第23至24頁有關
    中聯興業）貨物送至海洋都心工地，然上訴人並未向伊表示
    該貨物係要給被上訴人使用，亦未告訴伊該批貨物要如何使
    用，海洋都心業主(助群公司)有無使用該批貨物，伊亦不清
    楚，是以洪聰銘固以中聯興業名義開立出貨單（見原審證物
    卷第190、193、197、198、200頁）予上訴人，然該等出貨
    單所出之貨物是否用於海洋都心工地之系爭工程，其貨款是
    否為上訴人為被上訴人代墊所支付，實無法證明，自不能以
    洪聰銘之證詞及上開中聯興業開立之出貨單作為上訴人有為
    被上訴人代墊貨款之認定。
　③證人余文林於原審107年8月8日言詞辯論期日證稱:「豐廸都
    是我的，…。也是敏皇叫的，工地叫海洋都心第2期，1、2、
    3期連在一起，我送去第2期，材料進去，不可能讓你出來，
    因為管制很嚴格，大部分貨是俞先生收的。我只有賣材料，
    沒有施工，被告（上訴人）拿了要如何處理，是他們的事情
    ，他們怎麼做誰做這個我不清楚，我送貨過去有收到錢就好
    ，錢都是敏皇付的。」（見原審卷㈠第157頁），則依余文林
    之證詞，可知伊將上訴人叫的材料送至「海洋都心二期」，
    「材料進去，不可能讓你出來」，「海洋都工程」第1、2、
    3期(工地)連在一起，貨如何處理伊不清楚，則余文林送貨
    至海洋都心工地之材料，是否確係用於「海洋都心二期新建
    工程」之系爭工程，余文林並不清楚，且余文林所送材料之
    貨款是否為上訴人代被上訴人支付之代墊款，依余文林之證
    詞，均無法證明，自難僅因上訴人提出之豐迪有限公司送貨
    單(見原審證物卷第166、181、182、183、184、185、186、
    187、188、189、191、192、193、194、195、196頁)，遽認
    上訴人有為被上訴人支付同額之代墊款。
　④證人戴禮克於原審107年8月8日言詞辯論期日證稱：「我是德
    昌(木行)，附表（見原審證物卷第22至24頁）上有關德昌應
    該大部分都是，但是不能確認，因為太多了，單價應該也差
    不多，但是不能確認，黃先生跟我買的，送去淡水海洋都心
    ，數目太多，記性沒那麼好。我只有負責材料，不負責施工
    ，送去材料怎麼做不清楚。」、「(…你能確定都是送到海洋
    都心的工地？）沒有辦法確定，太多數量。」（見原審卷㈠
    第158頁正、反面），依證人戴禮克之證言，上訴人主張有
    關支付德昌木行之材料，是否均送至「海洋都心工地」，伊
    並無法確定，該材料如何使用，是否用於系爭工程，伊亦不
    清楚，則縱令上訴人提出德昌木行出貨單、德昌木行交易明
    細、估價單(見原審證物卷第167、168、169、170、171、17
    2、173、174、175、176、177、178、180頁)，亦不能證明
    上訴人有為被上訴人代墊「海洋都心二期」系爭工程有關德
    昌木行之材料此部分之款項。
　⑤證人郭國輝於原審107年8月8日言詞辯論期日證稱：「(提示
    原審證物卷22-24頁附件1-Ｇ-1予證人。有什麼是證人提供的
    或賣的？）我是泓祥(國際股份有限公司，下稱泓祥公司)，
    也是送到淡水海洋都心2期，上面的日期應該是全部送到海
    洋都心。」、「材料就是到下貨地點，不知道被告(上訴人)
    如何使用。」（見原審卷㈠第159頁正、反面），則郭國輝固
    送貨至「海洋都心工程」工地，卻不知道所送之貨物如何使
    用，自無法證明其所送之貨物確係用於系爭工程，亦不能證
    明上訴人有為被上訴人代墊「海洋都心二期」系爭工程有關
    泓祥公司此部分之款項。從而上訴人提出泓祥公司送貨單(
    見原審證物卷第166、179、180、182、183、184、186、188
    、189頁)，主張:伊有為被上訴人支出此部分代墊款云云，
    即無可採。
　⑥據上，依上開證人洪聰銘、余文林、戴禮克及郭國輝之證詞
    ，並不足以證明:上訴人提出之系爭模板材料請款單所列之7
    ,504,639元，係上訴人為被上訴人支付板模材料代墊款乙節
    為真，上訴人以其開立予證人洪聰銘、余文林、戴禮克及郭
    國輝之原審證物卷第166至200頁單據，並以系爭模板材料請
    款單列具之7,504,639元，主張伊為被上訴人支付板模材料
    代墊款7,504,639元，並據以與其溢領之23,027,096元款項
    主張抵銷云云，洵非有據。
　⑵保麗龍代墊款917,677元部分　　
　①證人楊餘萍於原審107年8月8日言詞辯論庭期證稱:「〔提示本
    院證物卷附件一Ｈ.1.1至Ｈ.1.6上半部送貨明細(原審證物卷
    第25至26頁)予證人。有什麼是證人提供的或賣的？〕證人楊
    餘萍答：我是葆力，上開資料沒有問題…，都是送去海洋都
    心。」、「(是否知道敏皇把材料用在什麼工程上面？）我
    只是單純賣材料，然後我有收到錢，其他跟我沒有關係。他
    怎麼施工跟我沒有關係。」（見原審卷㈠第160頁正、反面）
    ，則證人楊餘萍固曾運送如原審證物卷第25至26頁之保麗龍
    貨物至「海洋都心工地」，然上訴人是否將貨物用於何工程
    ，伊不知道，自無法證明其所送之貨物確係用於系爭工程，
    而認其收取之貨款係上訴人為被上訴人代墊，從而上訴主張
    :伊支付予楊餘萍之貨款係為被上訴人支付之代墊款云云，
    即無可採。
　②證人馮舞珍於原審107年8月8日言詞辯論期日證稱:「伊是隆
    泰興公司，伊眼睛不好，請公司會計李楊素梅回答」（見原
    審卷㈠第161頁反面）、證人李楊素梅於原審107年8月8日言
    詞辯論期日證稱:「〔提示原審證物卷206-235頁(隆泰興保麗
    龍部分)予證人。有什麼是證人提供的或賣的？）敏皇叫的
    貨，敏皇付的錢，送到淡水海洋都心2期。」、「(這些貨品
    如何使用？）不知道。」（見原審卷㈠第162頁），證人李楊
    素梅固證稱曾送如原審證物卷第206至235頁之保麗龍貨物至
    「海洋都心二期新建工程」，然上訴人如何使用該貨物，李
    楊素梅均不知道，自無法證明其所送之貨物確係用於系爭工
    程，而認其貨款係上訴人為被上訴人代墊，從而上訴人主張
    :伊有為被上訴人支出此部分代墊款云云，並無可採。
　③據上，依上開證人楊餘萍、馮舞珍及李楊素梅之證詞，並不
    足以證明，上訴人曾就系爭工程為被上訴人支付保麗龍代墊
    款917,677元。況依系爭契約，兩造約定承攬之工程範圍為
    「助群營造海洋都心二期新建模板工程」，其工程單價為「
    …總價實作實算不開發票〔(含)五金、補洞2分板、模板組立
    、拆模、拔鐵釘及交通食宿(等項目)〕（見原審補字卷第11
    頁），保麗龍代購並非系爭工程範圍，上訴人提出自行製作
    之「黃少敏代購保麗龍請款表」（見原審證物卷第26至31頁
    ），與系爭工程無關，要難認上訴人支付之保麗龍購買款項
    917,677元係為被上訴人代墊。
　⑶五金代墊款22,330元:
　　證人廖偉丞於原審107年8月8日言詞辯論期日證稱:「(提示
    原審證物卷260-264頁銷貨單予證人。）原審證物卷第260、
    262、263、264頁這4張是我們的，其他的不是敏皇叫的，敏
    皇付錢的，送到海洋都心，叫我從第幾個門進去，他們簽收
    完我們就離開，哪一期我不知道。」、「敏皇工班叫我們放
    在哪裡就哪裡，吊車吊上去，我們給的是材料，他們怎麼使
    用不清楚。」（見原審卷㈠第162頁反面至第163頁），則證
    人廖偉丞固曾因上訴人叫貨，而運送原審證物卷第260、262
    、263、264頁之「板模插銷」至「海洋都心」工地，惟上訴
    人如何使用貨物，是否使用於「海洋都心二期新建工程」中
    之系爭工程，伊不知道，自無法證明廖偉丞所送之「板模插
    銷」確係用於系爭工程，而認上訴人支付予廖偉丞之貨款係
    為被上訴人代墊，從而上訴人主張:伊有為被上訴人支出此
    部分代墊款云云，即無可採。
  ⑷地坪清潔代墊款1,341,960元:
    證人李燕林於原審107年9月12日言詞辯論期日證稱:「伊從
    事樓層板清潔。」、「（是否知道海二工程？）我做到去年
    的9月，剛開始郭坤榮叫我做，後來敏皇接手，我繼續做。
    地下室是亞德利做的，地下室的錢有給我，但是沒有付清，
    後來協調有方便再付錢。敏皇做的，也有付錢給我，敏皇復
    工後還有幾層樓沒有全部付清。因為樓層都一樣大，所以費
    用都固定，一區有2棟，1棟211坪，2棟就422坪，1坪60元計
    算，一樣大小就用坪數算。亞德利有補貼的錢還沒有給我，
    但是亞德利大部分有付款了。」（見原審卷㈠第204頁），則
    依李燕林之證詞:可知開始時係被上訴人(郭坤榮)叫伊施作
    ，地下室是亞德利做的，地下室的(清潔費)錢有給伊，後由
    上訴人復工，然依105年4月26日增補契約約定，乙方(被上
    訴人)承接各樓板面清潔每坪60元」、「每月代墊款由甲方
    每月25日號助群營造付款帳號中扣除」、「被上訴人請款帳
    號及領款印章在代墊款未還清前由上訴人保管」（見原審補
    字卷第20頁），而由黃少敏自承上開帳戶之印章及存摺均已
    還給被上訴人乙情（見本院卷㈡第56、57頁，本院卷㈢第10頁
    ），足見系爭工程之代墊款業已清償完畢，縱令上訴人曾支
    付樓層板清潔費用1,341,960元予李燕林，惟此部分費用上
    訴人既已自助群營造付款帳號中扣除，並已將請款帳戶印章
    及存摺返還予被上訴人，系爭工程之代墊款業已清償完畢。
    上訴人徒然以原審證物卷第21頁之地坪清潔請款表所示之金
    額1,341,960元（見本院卷㈡第451頁）係伊為被上訴人支付
    之系爭工程代墊款，並無可採。
　⑸天花板磨平代墊款606,720元:
　  證人蘇日昇於原審107年9月12日言詞辯論期日證稱:「(提示
    原審卷162-165頁Ｆ部分予證人。估價單是你們處理的？）證
    人蘇日昇答：對，是我們做的。工程是敏皇叫我們做的，錢
    也是敏皇付的。（施工地點？）住址我不會說，名稱是海二
    ，我在做的時候，是在庭的黃少敏叫我去做的，錢都有付清
    。我知道在淡水那邊。」（見原審卷㈠第203頁反面），
　　則蘇日昇施作地點固為「海洋都心二期」，然上開估價單估
    價項目均為「磨天花板」，要與系爭工程範圍「助群營造海
    洋都心二期新建板模工程」中之「五金、補洞2分板、模板
    組立、拆模、拔鐵釘及交通食宿」等項目（見補字卷第11頁
    ）無涉，縱令上訴人曾支付原審證物卷第162至165頁估價單
    之天花板磨平款項，要難認係上訴人為被上訴人支付之系爭
    工程代墊款。
  ⑹模板點工款2,118,050元:
　  證人陳家國於本院108年11月26日準備程序期日證稱:「郭坤
    榮、蔡朝龍叫我的工…算是我的業主…」、「你的工程款向何
    人請款？）兩造都有。上訴人部分十多萬元，上訴人叫的部
    分我都有收到錢。被上訴人也有付款只是比較慢。（黃少敏
    如何給付？）現金。(總共多少錢？）忘記了太久了。」、
    「我知道郭坤榮他是被上訴人的人，他點工會向我叫，但工
    程款會拖，他叫我做工程、點工時我怕收不到錢，我會先問
    上訴人，上訴人就會先付錢，至於上訴人與被上訴人間的關
    係跟我沒有關係。（見本院卷㈠第299、300、302頁）。又陳
    家國自承原審證物卷第107、108、110、111、112、113、11
    4、115、116、117、118、120、121、122、123、126、127
    頁之工作卡係伊開立（見本院卷㈠第299頁），又上開工作卡
    上有「工地名稱:海2(海洋都心二期新建工程)」及工數、工
    作內容之註記，然上開工作卡並無工程金額之註記，陳家國
    亦證稱「被上訴人也有付款」、「黃少敏總共給付少錢，伊
    已忘記了。」，已如上述，則陳家國對於被上訴人支付予伊
    之金額，已證稱「忘記了」，上訴人徒然主張伊為被上訴人
    代墊2,118,050元云云，自難遽採。況依105年4月26日增補
    契約約定，乙方(被上訴人)承接各樓板面清潔每坪60元」，
    「每月代墊款由甲方每月25日號助群營造付款帳號中扣除」
    、「被上訴人請款帳號及領款印章在代墊款未還清前由上訴
    人保管」（見原審補字卷第20頁），而黃少敏自承上開帳戶
    之印章及存摺均已還給被上訴人（見本院卷㈡第56、57頁，
    本院卷㈢第10頁），亦見系爭工程之代墊款業已清償完畢，
    上訴人自不得向被上訴人請求支付此部分代墊款2,118,050
    元。
　⑺吊卡車費用262,500元:　
　　證人楊詩湧於本院108年8月6日準備程序期日證稱:我是振順
    起重企業社公司負責人，這工程款很多，要看發票，司機是
    我們公司的司機，我們公司有三位司機，發票寫振順起重企
    業社都是我們的。（提示原審證物卷第236頁至258頁。上訴
    代發票這些工程款是否有請領到？）有。」等語（見本院卷
    ㈠第205、207頁），惟楊詩湧亦證稱:「(你是否知道兩造間
    如何約定？）不知道。補充一點：我也不知道是一期還是二
    期。（是否知悉本件系爭工程屬於海洋都心一期還是二期？
    ）不知道。」（見本院卷㈠第205至206頁），則楊詩湧既不
    知道所施作工地係海洋都心一期還是二期，且觀諸原審證物
    卷第236頁至258頁振順起重企業社開立之作業簽單其上金額
    欄均為「空白」，楊詩湧既證稱伊不知施工之地點是否「海
    洋都心二期」之系爭工程，楊詩湧領取之金額究竟若干，上
    開簽單上並未註記，自難認上訴人就系爭工程有為被上訴人
    代墊吊卡車費用262,500元。又上開簽單其工作起點訖點分
    別有「林口料場至淡水海2」、「淡水海2至林口料場」、「
    林口至海2」、「林口至淡水」、「海2至崁頂二路口」、「
    淡水工地至林口料場」、「淡水至林口」、「淡水至林口料
    場」等記載，勾稽楊詩湧證稱「(…林口係載至何處？)載運
    到上訴人黃老板(黃少敏)的倉庫」（見本院卷㈠第207頁），
    則楊詩湧所開立之上開簽單，其運送起訖地點屢有不同，甚
    至有自淡水載運至林口黃少敏之倉庫者，縱令上訴人確有支
    付吊車費用262,500元，尚難遽認係上訴人本於系爭工程為
    被上訴人支付之代墊款。上訴人主張伊有為被上訴人就系爭
    工程支付吊卡車費用262,500元（見本院卷㈡第449頁）之代
    墊款乙節，難謂可取。
　⑻代購五金費用36,775元及代叫垃圾載運費用16,000元:　
　　證人楊平爐於本院108年10月1日準備程序證稱:「他跟我買
    五金，我沒有看過在庭黃少敏，以前叫敏皇跟我叫五金，黃
    偉鳴跟我交易往來，黃偉鳴好像是黃少敏的兒子。（哪些五
    金材料？）板模五金、牙條、鐵線、鐵釘、華司等。」、「
    送貨到淡水」、「在淡水義山路附近」、「敏皇付(貨款)給
    我的」、「（你是否知道海洋都心二期？）我知道海洋都心
    ，我不知道幾期。」（見本院卷㈠第232、233頁），並提出
    亞德利公司、敏皇公司及信恆公司為買受人之統一發票各一
    紙（見本院卷㈠第240至242頁），則依楊平爐所證:本件係黃
    少敏之子黃偉鳴向楊平爐購買五金，貨款是上訴人支付等情
    ，則黃偉鳴向楊平爐購買五金貨品是否係用於「海洋都心二
    期」之系爭工程，依楊平爐之證言並無法證明，自難認上訴
    人因而支付之款項係上訴人為被上訴人代墊之代墊款。
　　又楊平爐依其收取之款項提出之發票共三紙，買受人分別為
    被上訴人、上訴人及信恆公司，金額分別為81,863元、82,5
    94元及1,890元，其項目分別為「螺絲、鐵線、洋釘」、「
    螺絲、鐵線、洋釘」及「鐵線」（見本院卷㈠第240至242頁
    ），亦難證明上訴人曾為被上訴人支付代購五金費用36,775
    元。另上訴人所提出之原審證物卷第260至265頁單據，其上
    「品名規格」、「品名」或「貨品項目」並無「垃圾載運費
    用」，楊平爐作證時，亦未提及被上訴人曾支付「垃圾載運
    費用」予伊，上訴人主張伊為被上訴人支付之「海洋都心二
    期新建工程」系爭工程垃圾載運費用16,000元乙節，即無可
    採。上訴人徒然主張伊支付代購五金費用36,775元及代叫垃
    圾載運費用16,000元，均為伊代被上訴人支付之代墊款，被
    上訴人應負返還之責云云，並無可採。
  ⒋代墊點工款1,700,000元(100,000元之借據1紙及面額分別為3
    00,000元、800,000元及500,000元之本票，合計1,700,000
    元。計算式:100,000+300,000+800,000+500,000=1,700,000
    元，見原審證物卷第67-68頁):
    上訴人主張蔡朝龍曾向伊支用1,700,000元用以發薪水，爰 
     向被上訴人主張抵銷云云。經查:
　⑴證人蔡朝龍（被上訴人員工）於原審107年9月12日言詞辯論
    期日證稱:「(提示證物卷67、68頁予證人。是否是你的簽名
    ？）67頁借據及68頁3張票簽名都是我簽名的。（第1張借據
    因亞德利海二工程運作所需，向黃少敏先生商借新臺幣壹拾
    萬元週轉，訂於9/27返還借款，簽名有郭坤榮及證人，是什
    麼意思？）是郭坤榮寫的，亞德利在做地下5樓，敏皇是做
    樓上，郭坤榮跟我說工程款是敏皇請的，為了要發工錢，郭
    坤榮跟黃少敏商量，發錢給工人，這是郭坤榮寫的，我不知
    道郭坤榮為何這樣寫，當時急著要發工錢，黃少敏說我在那
    邊叫我也要簽，我就簽了。我只有負責工人工地，沒有負責
    錢。(證物卷)第68頁3張票意思都是這樣，郭坤榮叫我簽，
    黃少敏也有叫我簽。郭坤榮跟黃少敏處理錢的事情，他們錢
    處理完，就叫我簽名，郭坤榮說我沒有簽，錢就不會下來，
    這樣我的工人沒有辦法處理。」、「亞德利有沒有欠敏皇錢
    ，我不知道。我只是因為需要錢發工錢…」等語（見原審卷㈠
    第205頁正、反面），足見蔡朝龍簽立借據及本票係郭坤榮
    叫其簽名，以向上訴人借款作為發放工錢之用。
　⑵次查原審證物卷第68頁本票3紙，面額分別為300,000元、800
    ,000元、500,000元，其發票人為蔡朝龍及郭坤榮，並無從
    證明其票面金額為上訴人為被上訴人所支付之代墊款。另郭
    坤榮書立之承諾書載明「向黃少敏先生商借新臺幣壹拾萬元
    週轉」及郭坤榮書立之借據載明「今本人郭坤榮向黃少敏先
    生借新臺幣叁拾萬元正」，證人郭坤榮於本院109年5月1日
    準備程序期日證稱:「我每筆(借據)簽立都有經過亞德利公
    司的同意。」、「(亞德利公司有授權，你才去簽名？）是
    。」，「就是我工地管理人的為難，我要讓工地能夠運作拿
    到錢，公司同意，我就一定要寫這個給黃少敏，這個我也有
    報告給公司。我有寫報表給公司。」等語（見本院卷㈠第383
    頁正、反面），惟查郭坤榮並非被上訴人之法定代理人，其
    所證稱「曾為被上訴人授權」乙節，又為被上訴人否認，縱
    令郭坤榮為了發放系爭工程工資，由郭坤榮及蔡朝龍二人具
    名簽立上開支票、承諾書、借據予上訴人，上開單據及支票
    既為蔡朝龍、郭坤榮具名，此債權債務關係存在蔡朝龍、郭
    坤榮與上訴人之間，其簽立借據人及發票人既非被上訴人，
    兩造間即無上開借款及票款之債權債務，上訴人不得以對於
    蔡朝龍、郭坤榮之債權，對於被上訴人為抵銷。上訴人以上
    開借據(100,000元)及本票(票面金額共計1,600,000元)合計
    1,700,000元，係伊為被上訴人支付之代墊款，主張與伊溢
    領工程款23,027,096元抵銷云云，洵屬無據。
　⒌代付被上訴人法定代理人蔡子良支票款5,000,000元
　　上訴人固提出內容為「亞德利塑膠工廠(股)公司積欠兆泉實
    業(股)公司材料貨款共5,052,670元，今由敏皇工程有限公
    司代為支付以上2張支票共500萬元付清。」等文字，並署名
    亞德利公司負責人蔡子良(蓋有亞德利公司大小章)、陳乃毅
    (蓋有兆泉實業股份有限公司大小章) 」之字據、蔡子良書
    立之計算書(見原審證物卷第41、42頁)各一紙為據。蔡子良
    於原審107年9月12日言詞辯論期日證稱:「(原審證物卷第40
    -42頁。是否是證人簽名及用印？）上面簽名都是我簽名的
    。當初是我買模板工程的配件，因為我手頭上比較緊要賣掉
    ，黃少敏表示說要買，這些東西是我跟兆泉買的，願意承受
    ，帳款的部分轉給黃少敏由黃少敏支付。我買的東西用在工
    程上。這些都是買工程所需材料的錢，由黃少敏支付，黃少
    敏買走這些材料。」、「(證人剛剛說黃少敏代替你買走這
    些材料，跟本件黃少敏溢領原告工程款有無關係？）沒有關
    係。」（見原審卷㈠第201頁正、反面）、「…我跟兆泉買的
    一筆貨，有500萬的價值，轉賣給黃少敏，這筆錢本來就是
    黃少敏要付，跟本件工程款沒有關係。」（見原審卷㈠第202
    頁）等語。查:原審證物卷第40頁支票2張其發票人為美麗固
    公司，法定代理人為陳桂妃(蔡子良配偶)，尚難認與本件工
    程款相關。上訴人又提出原審證物卷第41頁支票二紙，發票
    人為被上訴人，面額為1,396,482元及3,603,518元(合計5,0
    00,000元)，另有蔡子良以被上訴人負責人名義書立載有「
    亞德利…積欠兆泉…材料貨款共5,052,670元，今由敏皇公司
    代為支付以上2張支票500萬元付清」等文字之字據，另原審
    證物卷第42頁字據，其上有蔡子良簽名及分別由兆泉實業股
    份有限公司、惟峰建設有限公司用印，並書立「銷貨」、「
    未開」及「租金」、「租金」、「鐵支柱租轉賣」等項目金
    額，並無書立任何有關上訴人「代墊款」之項目，足見蔡子
    良證稱:上開2張支票共500萬元與兩造間系爭工程款無關（
    見原審卷㈠第201頁反面）乙節，並非子虛。上訴人自不能以
    原審證物卷第40至42頁之支票及字據為由，據以主張與本件
    溢領工程款主張抵銷。
　⒍代付被上訴人退票款2,000,000元(下稱系爭退票款)：
　　上訴人主張伊代付系爭退票款，固提出之原審證物卷第80頁
    支票(支票號碼AJ0000000，發票日期105年12月15日，發票
    人為被上訴人)及退票理由單為據，然該支票及退票理由單
    僅能證明，被上訴人開立上開支票曾經退票，並不能證明上
    訴人曾代為支付系爭退票款。此外，上訴人並無法提出其他
    證據，證明伊有為被上訴人代墊系爭退票款，上訴人以伊代
    為支付系爭退票款2,000,000元，主張與系爭工程之溢領款
    項抵銷云云，即屬無據。
 ⒎系爭工程之百分之十工程保留款10,998,228元（下稱系爭工程
   保留款）:
   上訴人主張尚有系爭工程保留款未領取，應與被上訴人主張
   返還溢領款項抵銷云云。惟查:
 ⑴按「工程保留款」係業主於定期估驗計價之估驗款中，保留一
   定百分比之金額，作為預防承包商不履約所產生之費用及工
   程結算時，如有超估時作為加減帳款之用。通常保留款係於
   驗估款中扣除一定比例之金額產生。是以工程保留款係以承
   攬人工程全部完竣，且經正式驗收合格為要件，故此種合約
   應是以將來不確定成就與否的事實，作為承攬人是否可以請
   求保留款的條件。若在條件未成就之前，保留款債權並非有
   效存在。
 ⑵本件被上訴人抗辯:系爭工程並未完成驗收程序，故不能由上
   訴人領回系爭工程保留款等語，證人郭坤榮於本院109年5月1
   日準備程序期日證稱:「…因為黃少敏(即上訴人)跟亞德利公
   司的糾紛，所以黃少敏停工…因為他就是以停工來要求業者出
   面…跟他處理」（見本院卷㈠第384頁）等語，足見系爭工程因
   為兩造糾紛，已在停工狀態，自無法完成驗收程序，上訴人
   徒以:兩造已經沒有後續合作可能，系爭工程已完成，故伊請
   求系爭工程保留款之條件已經成就，被上訴人應給付伊系爭
   工程保留款云云，即無可採。從而，上訴人主張應以伊未領
   取之系爭工程保留款10,998,228元，與被上訴人主張返還溢
   領款項抵銷云云，洵無可採。
 ⒏郭坤榮為亞德利公司會同上訴人領用現金部分共7,000,000   
  元:
   上訴人固提出原審證物卷(下同)第69頁承諾書(金額)200,000
   元，第70頁借據(金額)300,000元，第71頁收據(領款單)(金
   額)160,000元，第72頁借據(金額)800,000元，第73頁借據(
   金額)500,000元，第74頁借據(金額)500,000元，第75頁借據
   (金額)500,000元，第76頁收款證明(金額)400,000元，第77
   頁借據(金額)500,000元，第78頁商業本票(金額)500,000元
   ，第79頁借據(金額)1,200,000元之單據為據，其總數為7,00
   0,000元。然查:上開單據及商業本票上之立據人及發票人均
   為郭坤榮，雖然單據上註記「款項作為『海洋都心二期新建工
   程』之工程款」，然其立據人及本票發票人既為郭坤榮，應認
   係郭坤榮所積欠之債務，尚難認係被上訴人積欠，而認係上
   訴人為被上訴人支付之代墊款。參以證人郭坤榮於於本院109
   年5月1日準備程序期日證稱:「(提示證物卷第67頁-79頁以下
   附件一C編號1至10，有郭先生簽名的字據與支票及本票。這
   些上面都有你的簽名是怎麼回事？這些都是跟黃少敏借來作
   為海洋都心二期新建工程亞德利公司付點工工程及付廠商費
   用的借據，你開這些借據是做什麼用途？）亞德利公司跟下
   包黃少敏先生當初有協議，就是帳目由他代管，他做的是地
   上層。（上開資料是否你的簽名？）是我的簽名。（上面記
   載付點工費用付廠商費用等都是事實？）是。〔這些錢是用在
   亞德利公司包的海洋都心二期新建工程？我們(上訴人)是你
   們的下游廠商〕是。（意思就是你們跟我們借這些錢去付這些
   費用，有此事實？）事實上我們帳戶是讓他保管的。這些錢
   並不是我們跟他借的，因為我們上游助群營造公司錢會直接
   撥到這個帳戶裡面，所以我當然要由他那裡拿出錢來，而黃
   少敏他怕亞德利公司失信，為了要有個保障，所以才要求我
   特別寫這個，就是為了要有個雙重保障。上面有記載如果亞
   德利公司有什麼問題，他還要我個人承擔」、「借據與本票
   的債務跟我本人無關，只是黃少敏要求我開立借據與本票是
   要多一層保障，因為他不信任亞德利公司，所以黃少敏才要
   求亞德利公司的帳戶交由他自己保管，所以我們錢要經過黃
   少敏。這(助群公司)帳號是亞德利公司的，是黃少敏要求保
   管，亞德利公司才將帳戶交給黃少敏代管。」（見本院卷㈠第
   380、381、382頁），查系爭工程之工程款上訴人可自被上訴
   人交付上訴人保管之助群公司帳戶領取，此為兩造不爭執，
   依郭坤榮之證述，上訴人為了多一層保障，所以才要求郭坤
   榮書立上開字據及商業本票，若亞德利公司付款出現問題，
   郭坤榮亦要負責任。是上開字據及商業本票係郭坤榮為使上
   訴人對被上訴人工程款債權多一層保障，才要求郭坤榮書立
   ，自不能以上開字據及商業本票，遽認上訴人有為被上訴人
   墊付同額之工程款，上訴人主張郭坤榮為亞德利公司會同上
   訴人領用現金部分共700萬元，為伊為被上訴人代墊之代墊款
   ，並主張抵銷乙節，並無可採。
 ⒐再查:依105年4月26日增補契約所載:「甲方(被上訴人)同意本
   工程模板施工每平方米另外多20元於乙方(上訴人)作為管理
   費及後續工程資金調度的費用，補貼數量計算方式以乙方施
   工所施作模板數量總和。」、「補貼條件：乙方必須負責代
   墊本工程以後所有工程費用周轉金，包含甲方由今日起的全
   部點工，垃圾運棄費用，每月代墊費用由甲方每月25號助群
   營造付款帳號中扣除，在代墊款未付清前，甲方在本工地所
   有材料所有權歸屬乙方所有，甲方不得變更跟助群營造請款
   帳號，甲方請款帳號及領款印章在乙方代墊款未還清前由乙
   方保管及領款，直到乙方代墊款全部付清為止歸還帳號。…」
   （見原審補字卷第20頁）。是以被上訴人同意每平方米另外
   多支付20元，乃補貼上訴人先「代墊本工程以後所有工程費
   用周轉金，包含被上訴人的全部點工，垃圾運棄費用」之代
   價〔惟代墊款項上訴人仍得於每月25日自被上訴人助群營造付
   款帳號中扣除(抵)〕，上訴人亦自承「每平方公尺20元之貼補
   費用，顯然只是上訴人代為調度工程資金之酬勞，並不包括
   代墊之工程費用在内」（見本院卷㈠第175頁），從而被上訴
   人抗辯:105年4月26日增補契約所載之補貼條件，係被上訴人
   每平方米多支付20元之對價乙節，洵屬有據。惟查:上訴人每
   月代墊費用由被上訴人每月25號助群營造付款帳號(帳戶為被
   上訴人所有)中扣除(扣抵)，被上訴人請款帳號及領款印章在
   代墊款未還清前由上訴人保管，代墊款未付清前，被上訴人
   在本工地所有材料所有權歸屬上訴人所有，業據兩造於105年
   4月26日增補契約約定明確，被上訴人亦出具「…為保障敏皇
   公司可以順利領取每月工程款，特向貴行申請另開立乙存帳
   戶，帳號:000000000000，戶名：亞德利塑膠工廠股份有限公
   司(下稱系爭帳戶)，本公司同意每月由助群公司所請領之款
   項撥入於貴行所約定之備償帳戶中，除了扣掉每月貸款應繳
   本息（約新台幣100萬元)及工程款入帳之一成另償本金外，
   餘款全數轉入上列帳號，直到本工程完成或與敏皇公司的款
   項付清為止」等文字之申請書（見本院卷㈡第155頁）予臺灣
   銀行臺南分行。證人許朝欽(助群公司襄理)亦於本院109年12
   月29日準備程序期日證稱:「(是否知道助群公司在台灣銀行
   的帳戶是後來亞德利公司授權敏皇公司直接領取？)我知道，
   有這回事。」、「…助群公司有同意才會這麼做。(助群)公司
   是用撥款到亞德利公司(由上訴人領取)，帳戶是亞德利公司
   的，不是助群公司的。」（見本院卷㈡第175至176頁）等語在
   卷。然黃少敏自承「(原審補字卷第20頁105年4月26日增補契
   約約定之帳戶為)台灣銀行○○分行000000000000的帳戶，戶名
   為亞德利公司。約定的是助群公司把款項撥款到亞德利公司
   上開帳號。」、「(你從剛剛庭提的助群公司台銀帳戶領款多
   少錢？)我沒有算過，他們應該比我清楚。原先印章存摺都在
   我這裡，後來沒有錢我就還給他(被上訴人)。」（見本院卷㈡
   第56、57頁），兩造於105年4月26日增補契約約定既約定「
   被上訴人請款帳號及領款印章在代墊款未還清前由上訴人保
   管」，而黃少敏自承系爭帳戶之印章及存摺均已還給被上訴
   人，足認系爭工程之代墊款業已清償完畢，上訴人猶主張伊
   對被上訴人尚有代墊款39,524,879元可供抵銷云云，亦屬無
   據。
 ⒑上訴人對於領取系爭溢領工程款乙節，並不爭執，上訴人所舉
   之證人及證據並無法證明曾為被上訴人支付系爭代墊款，
　 則上訴人並無可供抵銷之債權，被上訴人本於民法第179條之
   規定請求被上訴人返還系爭溢領工程款，洵屬正當，應予准
   許。
 ㈡上訴人抗辯為被上訴人代墊39,524,879元(材料租金款12,826,
   651元+代墊點工款1,700,000元+代付被上訴人法定代理人蔡
   子良支票款5,000,000元+代付亞德利支票退票票款2,000,000
   +工程之百分之十工程保留款10,998,228元+證人郭坤榮為亞
   德利公司會同上訴人領用現金部分共7,000,000元)，與上開
   溢領工程款債權主張抵銷，有無理由？
　 上訴人所舉之證人及單據，並無法證明其曾為被上訴人支付
   代墊款39,524,879元，已如上㈠⒊至⒏所述，則上訴人主張伊對
   被上訴人有系爭代墊款債權，並據以為與系爭溢領工程款抵
   銷之抗辯，即無可採。
六、綜上所述，被上訴人依民法第179條之規定，請求上訴人給
    付系爭溢領工程款23,027,096元，及自起訴狀繕本送達翌日
    即106年4月8日（於106年4月7日送達於上訴人，見原審卷㈠
    第10頁之送達證書）起至清償日止，按年息百分之五計算之
    利息，為屬正當，應予准許。上訴人以伊有代墊款債權39,5
    24,879元，並據以主張抵銷云云，尚難採信。從而原審為上
    訴人敗訴之判決，並依兩造聲請分別附條件准為或免為假執
    行之宣告，並無不合。上訴論旨指摘原判決此部分不當，求
    予廢棄改判，為無理由，應駁回上訴。
七、本件事證已臻明確，兩造其餘之攻擊或防禦方法及所用之證
    據，認為均不足以影響本判決之結果，爰不逐一論列，附此
    敘明。
八、據上論結，本件上訴為無理由，依民事訴訟法第449條第1項
    、第78條，判決如主文。
中　　華　　民　　國　　110 　年　　9 　　月　　30　　日
                  工程法庭      審判長法  官  吳森豐

                                      法  官  郭貞秀

                                      法  官  孫玉文
上為正本係照原本作成。
上訴人如不服本判決，應於收受送達後20日內向本院提出上訴書
狀，其未表明上訴理由者，應於提出上訴後20日內向本院補提出
理由書狀（均須按他造當事人之人數附繕本），上訴時應提出委
任律師或具有律師資格之人之委任狀；委任有律師資格者，另應
附具律師資格證書及釋明委任人與受任人有民事訴訟法第466條
之1第1項但書或第2項（詳附註）所定關係之釋明文書影本。如
委任律師提起上訴者，應一併繳納上訴審裁判費。
被上訴人不得上訴。
中　　華　　民　　國　　110 　年　　9 　　月　　30　　日

                                      書記官  鄭鈺瓊
【附註】
民事訴訟法第466條之1：
⑴對於第二審判決上訴，上訴人應委任律師為訴訟代理人。但上
  訴人或其法定代理人具有律師資格者，不在此限。
⑵上訴人之配偶、三親等內之血親、二親等內之姻親，或上訴人
  為法人、中央或地方機關時，其所屬專任人員具有律師資格並
  經法院認為適當者，亦得為第三審訴訟代理人。
民事訴訟法第466條之2第1項：
上訴人無資力委任訴訟代理人者，得依訴訟救助之規定，聲請第
三審法院為之選任律師為其訴訟代理人。